【裁判字號】    95,判,2171
【裁判日期】    951228
【裁判案由】    營業稅
【裁判全文】
最  高  行  政  法  院  判  決
                                     95年度判字第02171號
上  訴  人  簡碧桐即正宏土木包工業
被 上訴 人  財政部臺灣省中區國稅局
代  表  人  甲○○
上列當事人間因營業稅事件，上訴人對於中華民國93年2月11日
臺中高等行政法院92年度訴字第468號判決，提起上訴。本院判
決如下：
    主  文
上訴駁回。
上訴審訴訟費用由上訴人負擔。
    理  由
一、本件上訴人於民國（下同）81年9月至85年間，將得標之義
    和農路改善工程、南投農場支線工程等175件工程，轉包與
    下包業者吳錦昭、洪克明等人承作，轉包金額合計新臺幣（
    下同）163,359,549元（含稅），未依規定取得憑證，而取
    得非實際交易對象所開立之統一發票金額合計95,225,396元
    （含稅），作為進項憑證，申報扣抵銷項稅額4,140,112元
    ，經法務部調查局南投縣調查站（下稱南投縣調查站）查獲
    ，移由原處分機關南投縣稅捐稽徵處（嗣由被上訴人承受營
    業稅業務）審理，核定補徵營業稅額4,140,112元，並依稅
    捐稽徵法第44條規定就其未取得憑證之總額處5%罰鍰7,779,
    026元。上訴人不服，申經復查結果，罰鍰減為7,689,615元
    ，補稅部分仍維持原核定。上訴人仍不服，訴經臺灣省政府
    87年10月22日87府訴二字第169099號訴願決定：「原處分撤
    銷，由原處分機關另為處分。」嗣經原處分機關重為復查決
    定，罰鍰部分變更為7,681,386元，補稅部分仍維持原核定
    。上訴人乃循序提起行政訴訟，為臺中高等行政法院91年度
    訴字第47號判決：「訴願決定及原處分（復查決定）均撤銷
    。」原處分機關依判決撤銷意旨，重行核定補徵營業稅額3,
    160,799元，罰鍰5,439,303元。上訴人仍不服，復循序提起
    行政訴訟。
二、上訴人起訴主張：上訴人將專業工程項目（勞務部分），轉
    交予各協力包商施作，並就所轉包工程中主要工程之材料如
    鋼筋、混泥土、AC材料、模板等，由上訴人直接或各該下包
    業者持上訴人之購物證，以上訴人名義向開立發票之材料商
    購買，並由供給材料廠商直接領款，並非整體轉包行為，符
    合92年訂定之營造業法第25條第1項規定。是上訴人向各材
    料商購貨取得渠等開立之統一發票，並無不合，被上訴人未
    向開立統一發票之材料商調查，逕認上訴人係取得非實際交
    易開立之統一發票，顯與事實不符。為此訴請判決撤銷訴願
    決定及原處分。
三、被上訴人則以：查上訴人以得標工程價款90%轉包予下包業
    者承作，下包業者依法應開立各該工程價款90%之銷售憑證
    交付上訴人作為進項憑證。惟上訴人並未取得下包業者開立
    各該工程價款90%之銷售憑證，其違反稅捐稽徵機關管理營
    利事業會計帳簿憑證辦法第21條規定至明，自應依稅捐稽徵
    法第44條規定論處。又本件案關下包業者吳錦昭等承作系爭
    工程期間交付上訴人載有進項稅額之統一發票金額66,376,7
    75元（含稅），係下包業者之下游營業人所開立，實際買受
    人應為下包業者，而非上訴人，該等發票核屬上訴人未依規
    定取得之憑證，不得扣抵銷項稅額，上訴人持以申報扣抵銷
    項稅額，致短繳同額營業稅情事，被上訴人據以核定補徵，
    核與（行為時，下同）營業稅法第19條第1項第1款規定無違
    等語，資為抗辯。
四、原審斟酌全辯論意旨及調查證據結果，以：按「營業人當期
    銷項稅額，扣減進項稅額後之餘額，為當期應納或溢付營業
    稅額。」「進項稅額，指營業人購買貨物或勞務時，依規定
    支付之營業稅額。」「營業人左列進項稅額，不得扣抵銷項
    稅額：一、購進之貨物或勞務未依規定取得並保存第33條所
    列之憑證者。」「營業人以進項稅額扣抵銷項稅額者，應具
    有載明其名稱、地址及統一編號之左列憑證：一、購進貨物
    或勞務時，所取得載有營業稅額之統一發票。」「營利事業
    依法規定應給與他人憑證而未給與，應自他人取得憑證而未
    取得，或應保存憑證而未保存者，應就其未給與憑證、未取
    得憑證或未保存憑證，經查明認定之總額，處5%罰鍰。」分
    別為營業稅法第15條第1項、第3項、第19條第1項第1款及第
    33條第1款、稅捐稽徵法第44條所明定。又「為符合司法院
    釋字第337號解釋意旨，對於營業人有進貨事實，取得非實
    際交易對象所開立之統一發票作為進項憑證申報扣抵之案件
    ，（應視情節，分別依左列原則處理：（一）取得虛設行號
    發票申報扣抵之案件‧‧‧（二）取得虛設行號以外其他非
    實際交易對象開立之憑證申報扣抵案件：1.無進貨事實者：
    ‧‧‧2.有進貨事實者：(1)進貨部分，以上部分原判決未
    引）因未取得實際銷貨人出具之憑證，應依稅捐稽徵法第44
    條規定處以行為罰。（2）至進貨人取得銷貨人以外之營業
    人所開立之發票申報扣抵，如查明開立發票之營業人已依法
    申報繳納應納之營業稅額，除依上開規定處以行為罰外，依
    營業稅法第19條第1項第1款規定，應就其取得不得扣抵憑證
    扣抵銷項稅額部分，追補稅款。」亦經財政部83年7月9日台
    財稅第831601371號函釋在案。查上訴人將系爭得標工程以
    得標價金之9成轉包與各下包業者承作，該下包人員須獨立
    完成各該項工程，自行負責工程盈虧，並拿回發票、收據等
    事實，業據其實際負責人許陳梅雀於獲案筆錄中供述甚詳，
    有南投縣調查站調查筆錄影本附於原處分卷可稽。許陳梅雀
    雖非正宏土木包工業之名義負責人，惟其負責系爭工程之投
    、開標及轉包事宜，資金調度等業務，為正宏土木包工業實
    際掌理營運之負責人，而上訴人有關違章之查扣證物，均由
    許陳梅雀獲案當時簽封，其對相關事實之證述，自得作為上
    訴人是否違規應受處分之證據。另審諸許陳梅雀獲案筆錄，
    86年3月26日供述：「由我或我指派的人行使領標投標等相
    關事宜」「孝蓉、宇達．．．等公司所承包之工程繁多．．
    ．下包人員所取得之各該工程進項憑證，買受人視該工程由
    那一營造公司牌照得標即填寫營造公司名稱．．．該等憑證
    下包人員蒐集後交回給我．．．那一位下包人員拿回進項憑
    證，就登載於他那一本專門帳冊內．．．」「宇達、孝蓉．
    ．．所承包之工程交予各該下包人員承作時，我先扣除工程
    款一成，作為繳納營業稅、技師費等相關費用，9成作為工
    程費用．．．」86年4月9日供述：「各該人員拿回之統一發
    票由我查收後，載明於如扣押物．．．，亦即各該人員記事
    本及承作工程紀錄表，我並將彼等拿回發票面額的5%退還給
    下包業者，大部分以現金支付。」「因為下包業者太多，孝
    蓉、宇達所承包之工程繁多，我一時無法詳述，彼等所承作
    之工程名稱、得標金額、轉包金額、開工完工日期、拿回發
    票詳細紀錄，如前述詳如扣押物編號拾肆之一至拾肆之十六
    及拾伍之一至拾伍之一二四所載。」等情節，於查扣證物下
    包人員承作工程紀錄中均有明確記載，該等查扣證物所彰顯
    之事實，與許陳梅雀供述情節相符，不論係內部紀錄或對外
    憑證，倘得以證明待證事實者，應具證據能力。又查獲機關
    對許陳梅雀調查本件違章長達數月，調查人員每次製作調查
    筆錄時，許陳梅雀亦可於自由意志下選任律師在場，且無法
    提出其他事證足認其曾遭脅迫致為不利上訴人之供述，況其
    於南投縣調查站之供述既與查獲之承作工程紀錄相符，其筆
    錄依法自得作為本件違章事實之證據。次查，本案查扣證物
    下包人員承作工程紀錄及記事本，係許陳梅雀及其會計人員
    所編製，用以登載上訴人轉包予各下包人員之工程名稱、轉
    包工程價款及交回發票憑證等資料，證諸許陳梅雀歷次於調
    查筆錄對案關情節之陳述，佐以查得許陳梅雀於81年至85年
    間開立臺灣銀行南投分行支票經下包人員兌領之資金往來紀
    錄，堪可充分揭顯上訴人得標本案工程後轉包與下包人員承
    作之事實，且原處分機關對案關下包業者吳錦昭等31人違反
    營業稅法規定所作違章處分，除李萬枝等5人仍繫屬行政救
    濟程序中尚未確定外，其餘26人所涉違章處分均已確定，是
    上訴人將工程轉包予上開下包業者承作之事實既為其所自認
    ，且案關工程之下包業者、轉包金額及未依規定取自下包人
    員之進項憑證等事實，亦經吳錦昭、洪克明等人於南投縣縣
    調查站調查時陳明在案，復有查扣證物可佐，原處分機關據
    以依法論處，自屬有據。上訴人主張其係借牌予吳錦昭等人
    ，並非將得標之工程以得標價金9成轉包予下包業者承作，
    徵諸上揭情節，殊有未合，自不可採。按我國現行加值型營
    業稅係就各個階段之加值額分別予以課稅之多階段銷售稅，
    各銷售階段之營業人皆為營業稅之納稅義務人。本案上訴人
    向定作人承攬工程後，再將標得工程轉包予下包業者承作，
    渠等承攬及次承攬（即上訴人轉包予下包人員承作）核屬各
    自獨立之法律行為，分別為營業稅法所規範之營業人，均應
    依營業稅法規定各自就其營業收入負申報繳納營業稅義務。
    至上訴人向定作人承攬工程時所簽訂之工程合約書、繳交之
    履約保證金及尚未領取之工程保固款，僅屬上訴人與工程定
    作人兩造間之法律關係及履約行為，與其將工程轉包予下包
    業者承作之認定無涉，自不得據為本案未涉違章之依據。又
    營業人每期應繳納營業稅之計算，依營業稅法第15條第1項
    之規定，係以當期銷項稅額扣減進項稅額後之餘額為當期應
    繳納營業稅額，而營業人購進貨物未依規定取得憑證者，該
    憑證上載之進項稅額不得扣抵銷項稅額，同法第19條第1項
    第1款亦定有明文。就本案工程而言，上訴人以得標工程價
    款90%轉包予下包業者承作，下包業者依法應開立各該工程
    價款90%之銷售憑證交付上訴人作為進項憑證，上訴人並未
    取得下包業者開立各該工程價款90%之銷售憑證，其違反稅
    捐稽徵機關管理營利事業會計帳簿憑證辦法第21條規定至明
    ，自應依稅捐稽徵法第44條規定論處。本件案關下包業者吳
    錦昭等承作系爭工程期間交付原告載有進項稅額之統一發票
    金額計66,376,775元（含稅），依前述該等發票係下包業者
    之下游營業人所開立，實際買受人應為下包業者，而非上訴
    人，該等發票核屬上訴人未依規定取得之憑證，該憑證上載
    之進項稅額依營業稅法第19條第1項第1款規定，不得扣抵銷
    項稅額，上訴人持以申報扣抵銷項稅額，致短繳同額營業稅
    情事，被上訴人據以核定補徵，核與營業稅法第19條第1項
    第1款規定無違。至下包業者之下游營業人（即上訴人所稱
    之材料供應商）有無申報繳納營業稅，係屬渠等另涉他案違
    章問題，縱尚未就案關下包業者之下游營業人所涉違章作成
    處分，亦不影響本件違章之認定。上訴人取得本件不得扣抵
    銷項稅額之統一發票，與另案取得虛設行號之統一發票，經
    原審核對被上訴人所提出之取得憑證明細表等資料結果，均
    無重複之處，尚無上訴人所稱有三層重複課稅之問題。另所
    引財政部71年3月4日台財稅第31418號函，未編入現行營業
    稅法令彙編，應不得援用。本院75年度判字第1447號判決及
    83年度判字第2446號判決所載案情，與本案違章態樣並不相
    同，均無比附適用之餘地。至上訴人主張依營業稅法第3條
    第3項第3款之反面解釋可知各該工地主任或協力下包業者並
    無銷售貨物之事實，是本件不問是上訴人直接以自己名義向
    材料商所買受而取得之發票或各該下包業者持上訴人之購物
    證，以上訴人名義向材料商所買受材料而取得之發票，依上
    開法條所示均屬上訴人合法取得之進貨憑證乙節，按營業稅
    法第3條第3項第3款規定適用於營業人以自己名義代為購買
    貨物交付與委託人者，視為銷售貨物情形，惟縱其反面解釋
    ，亦與本案案情、論述事證態樣並不相同，上訴人顯有誤解
    。從而，原處分機關依原審91年度訴字第47號判決撤銷意旨
    ，重行核定上訴人取得非實際交易對象所開立之統一發票作
    為進項憑證金額為66,376,775元（含稅），申報扣抵銷項稅
    額3,160,799元，依行為時營業稅法第19條第1項第1款規定
    予以補徵營業稅額3,160,799元。另上訴人轉包予下包業者
    之工程金額，重行核定為108,786,066元（不含稅），依稅
    捐稽徵法第44條規定處罰鍰5,439,303元，均核無違誤，訴
    願決定遞予維持，亦無不合等為其判斷之基礎，而以上訴人
    之訴為無理由，予以駁回，經核於法無違。
五、上訴人上訴猶主張其係借牌，非轉包云云，查原判決係認定
    上訴人將標得之系爭工程轉包與下包，下包就其轉包應自負
    盈虧，非認上訴人僅代下包業者在申請書上蓋章表示承建，
    代下包開立統一發票而已，亦非以自己名義進貨或出借牌照
    ，上訴人就其承包之工程仍負承攬責任，自屬營業行為，無
    財政部79年8月30日台財稅第000000000號、87年6月2日台財
    稅第871938679號函釋之適用。上訴人另引61年台財稅第379
    54號函釋，未經編入營業稅法令彙編，且所稱以分包業者以
    上訴人名義進貨等情，與原判決認定事實不同，更無從援引
    。上訴人主張係分包、出借牌照，非營業行為云云，洵非可
    採。上訴人將系爭工程轉包予下包，應取得下包開立之發票
    交付，上訴人以下包取得之進項憑證，對上訴人而言，非合
    法之進項憑證，依營業稅法第19條第1項第1款規定，不得申
    報扣抵，上訴人持以申報扣抵，致短繳應納營業稅，自應補
    繳（參本院87年1月份庭長評事聯席會議決議），上訴人主
    張得以下包取得之進項稅額扣抵，亦無足取。本件上訴人是
    否轉包抑借牌關係，稅捐稽徵機關為核課稅捐之必要，得依
    職權自行認定，並無交由臺灣省營造業審議委員會審議或南
    投縣政府營造業審議委員會決議之必要。上開機關對上訴人
    系爭行為之意見及監察院對原處分機關之糾正案、南投縣議
    會之質詢、南投縣長之答覆，均無拘束本件之效力。又原判
    決業敘明其論斷之依據及認定事實之證據，尚非出於臆測，
    未牴觸本院39年判字第2號判例意旨，亦未違反論理法則等
    證據法則及臺灣地區各級稽徵機關處理違章漏稅檢舉案件辦
    法第13條規定。內政部營建署92年4月15日營署建管字第092
    2906011號函雖稱，無「整體轉包」用詞，惟原判決並未認
    定本件是否整體轉包，上開函釋於本件並無影響。上訴人執
    此上訴，均無足採，其併執陳詞，就原審取捨證據，認定事
    實之職權行使，指摘原判決未當，聲明廢棄，非有理由，應
    予駁回。
六、依行政訴訟法第255條第1項、第98條第3項前段，判決如主
    文。
中    華    民    國    95    年    12    月    28    日
                  第四庭審判長法  官  高  啟  燦
                              法  官  黃  璽  君
                              法  官  廖  宏  明
                              法  官  楊  惠  欽
                              法  官  林  樹  埔
以  上  正  本  證  明  與  原  本  無  異
中    華    民    國    95    年    12    月    28    日
                              書記官  邱  彰  德


司法院資訊處製作；財團法人民間司法改革基金會備份。
